臺灣基隆地方法院民事判決　　　　　　　 96年度訴字第355號
原　　　告　戊○○
　　　　　　乙○○
　　　　　　丁○○
　　　　　　丙○○
　　　　　　甲○○
　　　　　　己○○
共　　　同
訴訟代理人　李淑寶律師
複　代理人　呂欽宏
被　　　告　辛○○
　　　　　　臺北縣瑞芳區漁會
法定代理人　庚○
訴訟代理人　黃名甫
　　　　　　壬○○
上列當事人間塗銷抵押權設定登記事件，本院於96年11月1日言
詞辯論終結，判決如下：
    主  文
被告臺北縣瑞芳區漁會應將其就坐落臺北縣瑞芳鎮○○段85、86
地號土地，面積二十七點三十九平方公尺、十二點二十二平方公
尺，於九十四年一月二十六日所為本金最高限額新臺幣肆佰貳拾
萬元之抵押權設定登記塗銷。
原告其餘之訴駁回。
訴訟費用由被告臺北縣瑞芳區漁會負擔。
    事實及理由
壹、程序方面：
一、本件被告辛○○經合法通知未於最後言詞辯論期日到場，核
    無民事訴訟法第386條各款所列情形，爰依原告之聲請，由
    其一造辯論而為判決。
二、按所有人對於無權占有或侵奪其所有物者，得請求返還之。
    對於妨害其所有權者，得請求除去之。有妨害其所有權之虞
    者，得請求防止之；又各共有人對於第三人，得就共有物之
    全部為本於所有權之請求。但回復共有物之請求，僅得為共
    有人全體之利益為之，民法第767條、第821條分別定有明文
    。本件坐落臺北縣瑞芳鎮○○段85、86地號土地（下稱系爭
    土地）為原告戊○○、乙○○、丁○○、丙○○、甲○○、
    己○○與訴外人王春生分別共有，業據原告提出系爭土地之
    登記謄本附卷可稽，而民法第821條規定之共有人對第三人
    回復共有物之請求，其請求權並非必須由共有人全體共同行
    使（最高法院28年度上字第2361號判例參照），故本件原告
    之當事人適格並無欠缺，先予敘明。
貳、實體方面：
一、原告起訴主張：系爭土地原為訴外人王玉芳（即原告戊○○
    、乙○○、丁○○、丙○○、甲○○、己○○之被繼承人）
    所有，前因訴外人王春生無權代理王玉芳出賣、移轉登記予
    被告辛○○，致使系爭土地之所有權人登記為被告辛○○，
    惟既未經本人王玉芳之承認，則前開出賣、移轉登記之行為
    ，自始不生效力，此事實業經臺灣基隆地方法院94年度訴字
    第24號判決認定，並命被告辛○○就系爭土地所為之所有權
    登記應予塗銷，嗣經臺灣高等法院95年度上易字第218號判
    決駁回被告辛○○之上訴而確定在案，是以被告辛○○既非
    系爭土地之真正所有權人，則其於前開判決確定前之94年1
    月26日為被告臺北縣瑞芳區漁會所設定最高限額4,200,000
    元之抵押權登記，即屬無權設定，當不得對抗系爭土地之真
    正所有權人，且亦有妨害所有權之效用，又原告戊○○、乙○○、丁○○、丙○○、甲○○、己○○既於96年7月2日因
    繼承而與王春生共同取得系爭土地之所有權，應有部分各7
    分之1，經請求被告辛○○塗銷前開抵押權之登記，其迄未
    置理，則原告戊○○、乙○○、丁○○、丙○○、甲○○、
    己○○自得依民法第767條中段規定，請求被告辛○○與被
    告臺北縣瑞芳區漁會塗銷前開抵押權登記等語，並聲明：被
    告辛○○於94年1月26日以臺北縣瑞芳地政事務所94年瑞登
    字第3430號登記，就系爭土地向被告臺北縣瑞芳區漁會設定
    最高限額4,200,000元抵押權登記應予塗銷。
二、被告辛○○則以：伊非抵押權人，並無塗銷本件抵押權之權
    利，且伊因信賴系爭土地之買賣為有效，早已給付
    3,150,000元予王春生（即原告戊○○、乙○○、丁○○、
    丙○○、甲○○、己○○之兄弟）等語，資為抗辯，並聲明
    ：原告之訴駁回；被告若受不利益判決，願供擔保請准免為
    假執行。被告臺北縣瑞芳區漁會則以：前開最高限額抵押係
    為擔保被告辛○○之借款債務，惟設定後迄未撥貸，原告丁○○於96年8月2日向伊申請部分塗銷抵押權之證明，以供原
    告戊○○、乙○○、丁○○、丙○○、甲○○、己○○得協
    同另一被告辛○○向瑞芳地政事務所辦理部分塗銷所有權登
    記事宜，伊同意之並於96年8 月7日開立部分塗銷抵押權之
    證明交付予原告在案，惟原告仍將伊列為被告，並聲明求令
    伊負擔訴訟費用，則原告此一對伊之權利行使，不僅因聲請
    開立部分塗銷抵押權證明之目的已達而無必要，更有違誠信
    原則等語，資為抗辯，並聲明：駁回原告之訴。
三、原告戊○○、乙○○、丁○○、丙○○、甲○○、己○○主
    張系爭土地為其所共有，原登記名義人即被告辛○○非系爭
    土地之真正所有權人，其於94年1月26日為被告臺北縣瑞芳
    區漁會設定最高限額4,200,000元之抵押權，以擔保其向被
    告臺北縣瑞芳區漁會所借貸款一事，顯係無權處分，而不得
    對抗原告戊○○、乙○○、丁○○、丙○○、甲○○、己○○之事實，業據其提出系爭土地之登記謄本、抵押權設定契
    約書、臺北縣瑞芳地政事務所他項權利證明書（094北瑞他
    資字第000046號）、抵押權部分塗銷同意書（（96）北瑞漁
    信字第3270號）、臺灣基隆地方法院94年度訴字第24號民事
    判決、臺灣高等法院95年度上易字第218號民事判決附卷可
    稽，被告辛○○、臺北縣瑞芳區漁會對此亦不爭執，應堪信
    原告此部分之主張為真實。又按所有人對於妨害其所有權者
    ，得請求除去之，民法第767條中段定有明文，原告主張被
    告臺北縣瑞芳區漁會雖已出具前開抵押權部分塗銷同意書予
    原告丁○○，惟主管之臺北縣瑞芳地政事務所仍以尚須被告
    辛○○協同申請及用印，方得據以辦理塗銷系爭土地上之抵
    押權登記等語，亦為被告辛○○、臺北縣瑞芳區漁會所不爭
    執，顯見系爭土地上之抵押權既仍無法塗銷，則對其所有權
    效用之侵害情狀，仍然存在。揆諸前開說明，系爭土地上之
    抵押權既屬無權處分並不得對抗所有權人，則原告戊○○、
    乙○○、丁○○、丙○○、甲○○、己○○既為系爭土地之
    所有權人，對於妨害其所有權效用之前開抵押權登記，依民
    法第767 條中段之規定，請求被告臺北縣瑞芳區漁會塗銷之
    ，自無不合，應予准許。
四、原告另請求被告辛○○應與被告臺北縣瑞芳區漁會共同塗銷
    登記行為云云。然按訴請塗銷抵押權，僅得對抵押權人為之
    ，抵押人並無塗銷之權能（最高法院83年度台上字第1055號
    判例意旨參照）。本件原告訴請塗銷抵押權，竟將為抵押人
    之被告辛○○一併列為被告，依上說明，其訴自無理由，應
    予駁回。
五、本件事證已臻明確，兩造其餘攻擊、防禦方法及舉證，經審
    酌後核與結論不生影響，爰不再一一論述。
六、據上論結，本件原告之訴為一部有理由，一部無理由，依民
    事訴訟法第385條第1項前段、第79條，判決如主文。
中　　華　　民　　國　　96　　年　　11　　月　　15　　日
                  民事庭法　官　林李達
以上正本係照原本作成。
對於本件判決如有不服，應於收受送達後20日內向本院提出上訴
書狀，敘述上訴之理由，上訴於臺灣高等法院，並按他造當事人
之人數附具繕本。
中　　華　　民　　國　　96　　年　　11　　月　　15　　日
                        書記官  林建清
